---
title: "Taller SARIMAX - Series de tiempo , **Maestria en inteligencia de negocios**"
author: "Diego Hernando Miranda Jimenez"
date: "`r Sys.Date()`"
output: html_document
---

```{r setup, include=FALSE}
knitr::opts_chunk$set(
  echo = TRUE,      
  warning = FALSE,  
  message = FALSE,  
  error = FALSE     
)
```


## **Introducción del dataset**

Este archivo contiene datos sintéticos de ventas de tiendas minoristas mensuales de una 
tienda ficticia, que abarca el período de enero de 2020 a diciembre de 2023 
(4 años).

La ubicación del dataset, se encuentra en: 
https://www.kaggle.com/code/muhammadzamin1/sales-forcasting/input


| Columna      | Descripción                                                          |
|--------------|----------------------------------------------------------------------|
| Date         | Primer día de cada mes (formato: AAAA-MM-DD)                         |
| SalesAmount  | Importe total de ventas mensuales (con estacionalidad y tendencia)   |
| Promotion    | Bandera binaria (1 = campaña promocional activa, 0 = sin promoción)  |
| HolidayMonth | Bandera binaria (1 = mes festivo, p. ej., diciembre, 0 = mes normal) |

#### **Librerias necesarias para el taller**

```{r}
library(readr)
library(TSA)
library(forecast)
library(tseries)
```

#### **Lectura de los datos**

```{r}
Datos <- read_csv2("Datos/retail_sales_mock_data.csv") #función para leer csv sep;
```
El Dataset contiene dos variables exogenas, "Promotion" y "HolidayMonth", estas
dos columnas pueden servirnos como exogenas para nuestro modelo. Para efectos
de este ejercicio solo usaremos la exogena "Promotion"


#### **Serie de la variable objetivo y la exogena, exploración inicial**
```{r}
Total = ts(Datos[1:48,2], start =2020, frequency =12 )
Promotion = ts(Datos[1:48,3], start =2020, frequency =12 )
```

```{r}
plot(Total,col="6", ann=FALSE)
points(y=Total,x=time(Total),pch=as.vector(season(Total)),col="4")
title(main="Serie de ventas de tiendas minoristas", col.main="blue", font.main=2)
title(xlab="Fecha: Mes/Anio")
title(ylab="Ventas")
```
```{r}
monthplot(Total, col = "midnightblue")
boxplot(Total~cycle(Total))
```

En el gráfico de líneas de la serie original se observa un patrón estacional claramente definido entre los mismos meses de diferentes años. Por ejemplo, los meses identificados con la letra “D” presentan picos altos, mientras que en mayo, junio y julio se evidencian caídas. Esto permite concluir que la serie no sigue un comportamiento aleatorio, sino que responde a patrones estacionales marcados.

Además, se aprecia una ligera tendencia creciente. Aunque los picos mensuales se repiten de manera cíclica cada año, estos parecen ser gradualmente más altos con el paso del tiempo. Este comportamiento sugiere una tendencia positiva en la serie, lo que podría indicar que no es estacionaria en media. En ese caso, podría ser necesario aplicar una diferenciación regular para estabilizarla.
En cuanto a la estacionariedad en varianza, visualmente la serie tampoco parece cumplir esta condición, ya que los picos y valles —que se repiten anualmente— no muestran una variabilidad constante. Más bien, dicha variabilidad tiende a aumentar con el tiempo.

Esta interpretación se refuerza con el boxplot, donde se observa con claridad la estacionalidad de la serie: los valores aumentan desde agosto hasta enero y descienden desde febrero hasta alcanzar sus niveles más bajos en junio y julio. Asimismo, se nota una alta variabilidad entre los meses. Resulta particularmente llamativo el comportamiento de mayo (mes 5), cuya caja es más amplia respecto a la de junio, lo cual podría indicar que en algunos años las ventas de ese mes fueron muy buenas y en otros muy bajas. Finalmente, en diciembre (mes 12) se aprecia el posible efecto “Navidad”, cuya intensidad varía de un año a otro.

Todo lo anterior, en el contexto del mercado minorista, resulta completamente coherente. Si consideramos, por ejemplo, que los datos provienen de una tienda que comercializa productos navideños o de alta demanda en determinadas épocas del año, es lógico que las ventas comiencen a aumentar después de julio y alcancen su punto máximo hacia diciembre. Posteriormente, al llegar enero, se observa una rápida caída. Este comportamiento refleja dinámicas comerciales reales y permite identificar patrones estacionales claros dentro de los datos.


### **Introducción al modelamiento, ajustes al modelo Box - Jenkins**

```{r}
ndiffs(Total) #Detecta automaticamente cuantas diferencias ordinarias pueden se necesarias
nsdiffs(Total) #Detecta automaticamente cuantas diferencias estacionales pueden se necesarias
```
Al aplicar las pruebas de diferenciación regular y diferenciación estacional, se obtiene un valor de 0 para la diferenciación regular, lo cual sugiere que, matemáticamente, la serie es estacionaria en media. Esto indica que, aunque visualmente se apreciaba una ligera tendencia creciente en el gráfico de líneas, no existe un crecimiento o decrecimiento lo suficientemente significativo como para requerir alguna transformación adicional.
Por otro lado, la diferenciación estacional presenta un valor de 1, lo que confirma el patrón observado visualmente: existe una relación estacional entre los mismos meses de distintos años. En consecuencia, es apropiado aplicar una diferenciación estacional de orden 1, o más si fuera necesario, para capturar adecuadamente dicha estacionalidad.

#### **Realizar prueba de Dickey-Fuller aumentada (ADF)**
- Hipótesis nula (H<sub>0</sub>): La serie **no es estacionaria**
- Hipótesis alternativa (H<sub>1</sub>): La serie es **estacionaria**

```{r}
adf<-adf.test(Total)
adf$p.value
```
Al obtener un **p-value**, menor que 0.05, rechazamos la hipótesis nula y aceptamos la alternativa, donde se considera que la serie de ventas de tienda minorista retail es **estacionaria** y concluimos que no se necesitaran diferencias ordinarias sobre la serie, por que está no tiene tendencia

```{r}
autoplot(acf(Total, plot = FALSE,lag=48))
```
```{r}
autoplot(pacf(Total, plot = FALSE, lag = 48))
```

