---
title: "Taller SARIMAX - Series de tiempo , **Maestria en inteligencia de negocios**"
author: "Diego Hernando Miranda Jimenez"
date: "`r Sys.Date()`"
output: html_document
---

```{r setup, include=FALSE}
knitr::opts_chunk$set(echo = TRUE)
```

## **Introducción del dataset**

Este archivo contiene datos sintéticos de ventas minoristas mensuales de una 
tienda ficticia, que abarca el período de enero de 2020 a diciembre de 2023 
(4 años).

La ubicación del dataset, se encuentra en: 
https://www.kaggle.com/code/muhammadzamin1/sales-forcasting/input


| Columna      | Descripción                                                          |
|--------------|----------------------------------------------------------------------|
| Date         | Primer día de cada mes (formato: AAAA-MM-DD)                         |
| SalesAmount  | Importe total de ventas mensuales (con estacionalidad y tendencia)   |
| Promotion    | Bandera binaria (1 = campaña promocional activa, 0 = sin promoción)  |
| HolidayMonth | Bandera binaria (1 = mes festivo, p. ej., diciembre, 0 = mes normal) |

### **Librerias necesarias para el taller**

```{r}

```

